【裁判字號】    98,訴,59
【裁判日期】    980916
【裁判案由】    履行契約
【裁判全文】
臺灣屏東地方法院民事判決                98年度訴字第59號
原      告  丙○○
訴訟代理人  邱芬凌律師
被      告  丁○○
訴訟代理人  謝信義律師
被      告  甲○○
兼訴訟代理  乙○○
人
被      告  乙○○
當事人間請求履行契約事件，本院於民國89年9 月2 日言詞辯論
終結，判決如下：
    主  文
被告應協同原告就坐落屏東縣麟洛鄉○○段一六五二地號土地辦
理所有權協議分割登記，將如附圖（一）所示Ａ部分面積二三三
點二四平方公尺及Ｅ部分面積二一二七點三二平方公尺分歸原告
丙○○取得，Ｂ部分面積一三三三點八０平方公尺分歸被告丁○○取得，Ｃ部分面積一五九一點六八平方公尺分歸被告乙○○取
得，Ｄ部分一八四四點四九平方公尺分歸被告甲○○取得。
訴訟費用由被告連帶負擔。
    事 實 及 理 由
一、按訴狀送達後，原告不得將原訴變更或追加他訴。但該訴訟
    標的對於數人必須合一確定時，追加其原非當事人之人為當
    事人者，不在此限。民事訴訟法第255 條第1 項第5 款定有
    明文。經查本件坐落屏東縣麟洛鄉○○段1652地號土地，被
    告乙○○之應有部分原為4 分之2 ，被告丁○○及原告陳鳳
    歧之應有部分各為4 分之1 （見本院調閱之96年度訴字第34
    9 號協同辦理分割事件卷第8 、9 頁之土地謄本），嗣於94
    年10月16日簽立本件土地分割協議書後，被告乙○○將其應
    有4 分之1 部分賣給被告甲○○，並於97年2 月21日完成移
    轉登記（見本件卷第5 頁之土地謄本）。則原告係依分割協
    議書訴請被告履行契約，被告應協同辦理分割登記，故被告
    甲○○於買受該土地之應有部分後，自應承受原出賣人即被
    告乙○○之權利義務。準此，本件因有合一確定之必要，原
    告追加被告甲○○，核符上開法條規定，應予准許。
二、原告起訴主張：
（一）坐落屏東縣麟洛鄉○○段1652地號面積7130.53 平方公尺
    土地（下稱系爭土地）為兩造共有，應有部分各為4 分之1
    ，有土地登記簿謄本可憑。兩造前於94年10月16日達成分割
    協議，依兩造系爭土地分割協議書（下稱系協議書）約定「
    四、分割原則：（一）該筆土地之分割依照圖面所示土地所
    有權人願意分開登記：（1） 由路北面算起（一）分給丁○○，（二）（三）分給乙○○（四）分配給丙○○所有。（
    2） 分配原則是路面寬度扣除現有路面寬度後（約4 公尺）
    ，及路的東面寬度仍照1/4 寬度分配（約110 公尺寬）。（
    二）1/ 4的面積先申請地政事務測量後決定。…」，並於協
    議書第3 頁有現場略圖可佐。依上開兩造分割協議，其意為
    系爭土地西側扣除4 公尺寬巷道後，長度均分為四等分，系
    爭土地東側長度亦均分為四等分，使所分割出之4 筆土地東
    西側長度均為相同，此觀協議書所載「路的『東面』寬度『
    仍』按1/4 寬度分配」等語自明，即如附圖所示被告應協同
    原告就系爭土地辦理協議分割登記，將如附圖（一）所示Ａ
    部分面積233.24平方公尺及Ｅ部分2127.32 平方公尺分歸原
    告取得，Ｂ部分133.80平方公尺歸被告丁○○取得，Ｃ部分
    1591.6 8平方公尺歸被告乙○○取得，Ｄ部分1844.49 平方
    公尺歸被告甲○○取得。
（二）按共有物之協議分割，祇須共有人全體同意分割方法，即
    生協議分割之效力，不因共有人中之一人或數人因協議分割
    取得之利益不等，而受影響；又共有人就共有物已訂立協議
    分割契約者，拒絕辦理分割登記，當事人得依約請求履行是
    項登記義務。本件因兩造訂立合約後，被告事後反悔拒絕履
    行，雙方協議書之內容及真意有當天之錄音光碟及譯文可憑
    ，分割方式為土地臨路長度扣除四米道路後再依路面長度四
    等分均分土地，面積大小不互相找補之方式分割，被告迄今
    仍拒為履行，為此，提出系爭土地登記簿謄本、分割協議書
    影本、分割協議譯文、光碟、附圖、地籍圖各乙份等為證。
    爰依契約之法律關係訴請被告履行系爭分割協議，並聲明：
    1 、被告應協同原告就系爭土地辦理所有權協議分割登記，
    將如附圖（一）所示Ａ部分面積233.24平方公尺及Ｅ部分21
    27.32 平方公尺分歸原告取得，Ｂ部分1333.80 平方公尺歸
    被告丁○○取得，Ｃ部分1591.68 平方公尺歸被告乙○○取
    得，Ｄ部分1844.49 平方公尺歸被告甲○○取得。
三、被告抗辯：
（一）被告丁○○部分：
 1、被告甲○○非系爭協議書所載之當事人，原告依履行契約之
    法律關係請求，而將其列為被告，於法自有未合。
 2、系爭協議書內容並未將如附圖（一）所示Ａ部分道路（預留
    道路）分由原告取得，原告主張應將Ａ部分道路分由原告取
    得，顯與分割協議不符。至於原告另主張錄音內容有提到該
    4 公尺道路部分，然該錄音內容係原告私下偷錄，本不得作
    為證據，且最後完成正式協議時並未明確載明該4 公尺即Ａ
    部分道路應由原告取得，故原告之主張與協議內容不符，自
    不應准許。
 3、原告主張其分得位置對面有公墓乙節，固屬實情，被告之土
    地位置相距亦12公尺而已，價值並無多大差異，但依原告分
    得位置土地增加402.99平方公尺，如再加上該4 公尺之道路
    233.24平方公尺，總面積增加達636.23平方公尺，而被告丁○○分得面積減少達390.52平方公尺，當然顯失公平。
 4、原告若依履行契約請求，被告同意以如附圖（一）所示Ａ部
    分道路應保持兩造共有，且依照契約內容所載道路，應該保
    持共有。若不照履行契約來分割的話，則贊同被告乙○○不
    保留道路分割之主張即同意如附圖（二）之分割方案。
（二）被告乙○○、甲○○部分：
 1、被告乙○○於協議當時有在場，但在協議過程中是否有錄音
    ，並不清楚。就算有錄音，仍應以協議書之內容為準。
 2、被告乙○○在協議書之後把其持分中之2 分1 賣給被告甲○○，現共有人之持分各為4分之1。
 3、被告不同意屏東地政事務所97年1 月31日之複丈成果圖即如
    附圖（一）。系爭協議書第4 條規定應保持道路，但沒有規
    定由原告或大家保持共有，因為契約訂好後，原告一直主張
    道路是他的，所以才會延至現在。
 4、被告主張不應該保留道路，理由為如果4 公尺歸原告所有的
    話不公平。所以被告主張照屏東地政事務所98年6 月23日之
    複丈成果圖即如附圖（二）分割。
四、兩造不爭執之事實：
（一）兩造有訂立系爭分割協議書，對系爭分割協議書不爭執。
（二）對於地政機關繪製之如附圖（一）及附圖（二）之複丈成
    果圖無意見。
（三）系爭土地為兩造共有（持分如土地謄本）
五、兩造爭執之事項：
（一）如附圖（一）所示Ａ部分（道路）究應保持共有或歸屬原
    告丙○○取得，契約（系爭協議書）之真意為何？
（二）錄音帶內容是否可為契約（系爭協議書）真意之証據？
（三）分割方案究應以原告主張之97年1 月31日之複丈圖即如附
    圖（一）或被告主張之98年6 月23日之複丈圖即如附圖（二
    ）所示？
六、本院之判斷：
（一）按「共有物之分割，依共有人協議之方法行之」民法第82
    4 第1 項定有明文。又共有人就共有物已訂立協議分割契約
    者，縱使拒絕辦理分割登記，當事人亦僅得依約請求履行是
    項登記義務，而不得訴請法院按協議之方法，再為分割共有
    物之判決。故共有物之協議分割，只須共有人全體同意分割
    方法，即生協議分割之效力，不因共有人中之一人或數人因
    協議分割取得之利益不等，而受影響（參見最高法院59年台
    上字第1198號、68年台再字第44號判例要旨）。次按共有人
    中之一人或數人依共有物之協議分割契約，提起請求履行協
    議分割契約之訴，性質上仍屬給付之訴，非如共有物裁判分
    割之屬形成訴訟，依民事訴訟法第388 條規定，法院尚不得
    就當事人所未聲明之事項逕為裁判（參見最高法院95年台上
    字第1183號判決），合先敘明。
（二）原告主張系爭土地為兩造共有，各應有部分為4 分之1 ，
    兩造訂有系爭分割協議書，應依該協議書之附圖分割登記（
    面積依照實測面積登記），有原告提出之系爭土地登記簿謄
    本、分割協議書影本、附圖、地籍圖各乙份等為證。並經本
    院會同兩造及屏東縣屏東地政事務所人員現場勘測，製有如
    附圖（一）（二）之複丈成果圖之事實，已為被告所不爭執
    ，堪信為真實。
（三）茲就上開兩造協議簡化之爭執事項，審酌如下：
 1、如附圖（一）所示Ａ部分（道路）究應保持共有或歸屬原告
    取得，系爭協議書真意為何？又現場協議之錄音帶內容是否
    可作為系爭協議書真意之証據？
  (1)依據系爭協議書「四、分割原則：（一）該筆土地之分割依
    照圖面所示土地所有權人願意分開登記：（1） 由路北面算
    起（一）分給丁○○，（二）（三）分給乙○○（四）分配
    給丙○○所有。（2） 分配原則是路面寬度扣除現有路面寬
    度後（約4 公尺），及路的東面寬度仍照1/4 寬度分配（約
    110 公尺寬）。（二）1/4 的面積先申請地政事務測量後決
    定。…」，並於協議書第3 頁有現場略圖可佐。依上開兩造
    系爭分割協議書內容觀之，兩造協議內容應為系爭土地西側
    扣除4 公尺寬巷道後，長度均分為四等分，系爭土地東側長
    度亦均分為四等分，使所分割出之4 筆土地東西側長度均為
    相同，此從協議書所載「路的『東面』寬度『仍』按1/4 寬
    度分配」等語以觀，自屬明確。
  (2)茲有爭議者，為如附圖（一）所示Ａ部分（道路）究應由兩
    造保持共有或應分歸原告所有？按解釋意思表示，應探求
    當事人之真意，不得拘泥於所用之辭句，為民法第98條所規
    定，而所謂探求當事人之真意，如兩造就其真意有爭執時，
    應從該意思表示所根基之原因事實、經濟目的、一般社會之
    理性客觀認知、經驗法則及當事人所欲使該意思表示發生之
    法律效果而為探求，並將誠信原則涵攝在內，藉以檢視其解
    釋結果對兩造之權利義務是否符合公平正義。故解釋當事人
    之契約，應以當事人立約當時之真意為準，而真意何在，又
    應以過去事實及其他一切證據資料為斷定之標準，不能拘泥
    文字致失真意（參見最高法院96年台上字第286 號判決要旨
    及39年台上字第1053號判例要旨）。經查系爭分割協議書
    僅於「（2） 分配原則是路面寬度扣除現有路面寬度後（約
    4 公尺）」及附圖劃有「道路」4 米，但並未明載該道路應
    歸由何人所有；惟查兩造簽訂系爭分割協議書，於協商過程
    中有錄音之事實，經原告提出錄音帶及譯文為證，被告乙○○雖稱不知有錄音，但被告丁○○則自陳「協議當時有錄音
    沒錯」等語，足認該錄音內容為兩造協議時之內容，應可作
    為兩造協商真意之參考。兩造於協議當時系爭協議書附圖
    編號一之北方土地毗鄰學校價值較高，而編號四之土地鄰近
    公墓價值較低，原告之代理人陳治銓表示要以抽籤方式為之
    ，惟丁○○不同意，此有當時錄音譯文丁○○表示「照抽籤
    我不同意」（譯文第1 頁），大家均不想要該四號之土地，
    乙○○表示「但我考慮最後這塊地有誰要。可憐」（第1 頁
    ）「沒人要啦，就是沒人要啦」（第3 頁）「大家都不要第
    四塊」（第1 頁）。次查為了讓取得編號第四號土地共有人
    願意承接，且為補貼第四塊取得人之損失，被告乙○○當場
    表示「這邊三公尺到四公尺的道路就歸四號這樣」（第2 頁
    ），而道路寬度最後共同決議為四公尺「就是扣四公尺」（
    第4 頁），足證兩造協議時之真意確為該4 米通道應併歸分
    到編號四之原告分得，始符公允。再就系爭協議書附圖所
    示「道路」為現有道路，並緊臨在劃歸原告所有之編號四土
    地，且依附圖兩造平均路寬均面臨中華路，各共有人依附圖
    分得土地後，出入方便，均無不能通行之問題，則據此以觀
    ，附圖之「道路」顯無保持共有之必要，故依現況而言，應
    係歸由取得編號四土地之原告所有無誤。
 2、分割方案究應以原告主張之97年1 月31日之複丈圖即如附圖
    （一）或被告主張之98年6 月23日之複丈圖即如附圖（二）
    所示？
  (1)查協議當時系爭土地分割方式為臨中華路寬度約一百十四公
    尺扣除四公尺土地再四等份，面積大小不論，此經被告丁○○表示「一百一十四公尺扣四公尺再除四」（見譯文第22頁
    ），以路面長度均分為四等分，原告之子陳治銓於簽約最後
    再次確認「那就是路面扣除，前後分成四等份」（第23頁）
    ，土地面積不等，非依扣除路地後面積各四分之一，而是依
    實測面積，此有原告代理人陳治銓「路不算，就前四分之一
    後面四分之一，不管坪數了啦」，被告丁○○並一再催促「
    那就這樣寫下去」，「那土地面積就不用管了」，丁○○答
    稱「對，實際測量為準」（見卷第31頁譯文）。
  (2)如附圖（一）所示（Ｂ）部分因臨國小距市區較近，而Ｅ部
    分因斜前方即墳場，價值較低，故於協議當時，被告丁○○
    要求取得Ｂ之土地，同意以少分一點來換得取得Ｂ部分較有
    價值之土地，此由其表示「那你們主張前面比較有價值，那
    我分的面積就少一點，用分少一點的方式來處理」（譯文第
    1 頁），協議時對於分得Ｂ部分會面積減少，大家均有充分
    討論，此由被告乙○○稱「我要求你大伯把上面第一塊給你
    ，要是大伯同意，你以後你不要後悔！不要說到時候又說面
    積比較小」（第2 頁），可知乙○○當初是要說服丁○○接
    受Ｅ部分土地，但為丁○○拒絕。再由被告乙○○稱：「我
    得到這塊土地沒有人要的，墳墓前面沒有人要的，那我把他
    拿下來，那我不豈吃虧太大了」，「沒有人要的土地，我才
    來得到」「在這後面又沒人要的地方」「沒有人要啦！就是
    沒有人要啦！你要是這樣弄，我吃虧太大，我沒有辦法接受
    ！我要是沒辦法接受這塊地，永久沒辦法處理，也不是很好
    的事情」（第3 頁）等語及  「每一塊的價值不一，這裡的
    面積要放大，一定要比較大，因為比較沒有價值啊！沒有比
    較多給人哪有人會接受」（第5 頁），「當然是不一樣啊！
    上面比較小，下面你的部分比較大即可」「面積下面的比較
    大啦！依次由下往上，上面最小」「你們的面積最大」（第
    12頁）等語，並就原告代理人陳治宗稱「不用貼補」（第17
    頁），陳治銓稱「那土地面積就不用管了」，丁○○稱「對
    ，實際測量為準」（第22頁），亦足證明面積之多寡，因所
    分土地位置、價值不同，共有人不互相賠補。故此部分雖未
    於系爭協議書明載，但就上情以觀，兩造顯已取得協議。揆
    諸上開判例要旨，協議分割之效力，不因共有人中之一人或
    數人因協議分割取得之利益不等，而受影響，被告自不得於
    事後主張所分面積多寡，而據為抗辯之理由。職故，系爭分
    割協議書所指之分割方案，自應以原告主張之97年1 月31日
    之複丈圖即如附圖（一），較符合兩造協議之真意。
  (3)至於被告主張之98年6 月23日之複丈圖即如附圖（二）所示
    ，亦即不保留如如附圖（一）所示Ａ部分道路，就系爭土地
    按共有人之應有部分4 分之一平均分配等情；然查本件係原
    告依據系爭分割協議書訴請履行契約，性質上仍屬給付之訴
    ，非如共有物裁判分割之屬形成訴訟，被告主張如附圖（二
    ）之分割，於法無據，自非可採。
（四）綜上所述，原告依據兩造簽訂之系爭分割協議書訴請履行
    契約，求為判決如主文第1 項所示，為有理由，應予准許。
七、本件事證已臻明確，兩造其餘攻擊防禦及舉證，經核與判決
    結果不生影響，爰不逐一論述，附此敘明。
八、據上論結，原告之訴為有理由，依民事訴訟法第78條、第85
條第2 項，判決如主文。
中    華    民    國    98    年    9     月    16    日
                  民事第二庭  法官   胡晏彰
正本係照原本作成。
如對判決上訴，須於判決送達後廿日內向本院提出上訴狀，其未
表明上訴理由者，應於提出上訴後二十日內向本院補提理由書狀
（均須按他造當事人之人數附繕本）。
中    華    民    國   98    年    9     月    16    日
                              書記官  郭松菊


司法院資訊處製作；財團法人民間司法改革基金會備份。
